行　政　法　院　判　決　　　　　　　　　　　　　八十七年度判字第二二三八號
　　再審原告　甲○○
　　再審被告　中央銀行
右當事人間因其他請求事件，再審原告對本院中華民國八十七年三月二十六日八十七
年度判字第五○五號判決提起再審之訴。本院判決如左︰
　　主  文
再審之訴駁回。
　　事  實
緣再審原告於民國八十五年五月三日以其持有大陸時期之法幣、關金券、金圓券，計
一、二二八、四二○元，請求再審被告予以兌換補償。再審被告以八十五年五月八日
（八五）台央發字第三九○號書函復以該行前於大陸時期曾發行法幣、關金券、金圓
券及銀元券，惟法幣及關金券已於三十七年八月十九日幣制改革時依「金圓券發行辦
法」，公告以法幣三百萬元（關金券一元折合法幣二十元）折合金圓券一元，限於同
年十一月二十日以前無限制兌換，逾期作廢，不再收兌；而金圓券於三十八年七月二
日幣制再行改革，由金圓券改發銀元兌換券，經公告限於同年九月一日前按金圓券五
億元兌換銀元或銀元兌換券一元，逾期作廢不再收兌，現法幣、關金券及金圓券均已
作廢，乃否准再審原告所請。再審原告不服，一再訴願遞遭決定駁回，提起行政訴訟
，亦經本院八十七年度判字第五○五號判決（以下簡稱原判決）予以駁回，又以原判
決適用法規顯有錯誤，判決理由與主文顯有矛盾為由，提起本件再審之訴，茲摘兩
造訴辯意旨於次：
再審原告起訴意旨略謂：一、鈞院應依行政訴訟法第二十二條調查再審被告所提之證
據及理由是否真實、能否成立。二、再審原告於原程序中主張行政院訓令、財政部之
代電不能下達江蘇省，該政令在江蘇省自當無效。乃鈞院原判決以政令在全國各地發
生效力為主要理由，其適用法規顯屬錯誤。三、再審被告就法令為斷章取義，如：行
政院穗六財巳養電：「由各地中央銀行遵照實行。」財政部一三二六號代電：「將收
兌情形隨時報部。」此重要指示，再審被告於原程序答辯書中均絕口不提，鈞院原判
決亦未加以追究。又如「銀元及銀元兌換券發行辦法」第二條後段規定「其成色另定
之」，已表示當時尚未開始鑄造，亦即未發行至各省中央銀行備用，自七月二日如何
辦理收兌。又再審被告並未能提出江蘇省中央銀行領取銀元兌換券及銀行輔幣券之領
據，如何能證明已經發行該券在各省應用。再審被告亦未能提出核定銀行兌換券之兌
換地點之公告，鈞院自不能採信再審被告所提出之理由。四、再審原告於前程序均請
求鈞院查證幣改公告後在江蘇省的收兌紀錄或報表，幣改政令下達江蘇省之文件影本
，以證明中央銀行有發布公告及幣改政令對全國各地發生效力，再審原告已逾四十年
沒有兌換權利等事實，乃鈞院未命其提出或查證即為判決，不知根據何在。五、若前
開法令已於江蘇省發生效力，中央銀行之不執行，顯屬違法。另若謂江蘇省當時已非
我政府控制之省份，中央銀行當不能在該省遵令辦理收兌，則再審被告應不該引用「
該法令在全國各地發生適應力」作為理由，鈞院原判決竟謂其所持之理由於法尚無違
誤，令再審原告不解。六、再審原告於歷次書狀中，均未言及「並非原告逾期不兌換
，而係原告不遵期兌換」云云，原判決竟為此項記載，自非有據。六、基上所述，依
行政訴訟法第二十二條、第二十八條第一款、第二款、第十款、第二十九條提起再審
之訴，請求廢棄原判決及撤銷一再訴願決定及原處分等語。
再審被告答辯意旨略謂︰一、金圓券之兌換期間至三十八年九月一日屆滿，係經行政
院第七十二次會議通過，並經行政院訓令發布實施，且由財政部、臺灣省政府代電轉
達在案，該法令既未另定其施行區域，即對全國各地發生效力，其法規效力當無疑義
，再審原告於收兌期限屆滿四十餘年後，始請求兌換，再審被告依規定予以否准，於
法自無不合。原判決駁回再審原告之訴，並無適用法規顯有錯誤之情形。二、本件相
關法令既非無效，且再審原告係於三十八年九月一日收兌期間屆滿後始請求兌換，其
請求自無理由，原判決依行政訴訟法第二十六條後段規定為駁回判決，其理由與主文
一致，再審原告認為顯有矛盾，即有誤會。三、再審原告其餘主張無非一再質疑再審
被告未提出三十八年七月於江蘇省確有辦理收兌之事證，而認為原判決有未經斟酌之
重要證物，惟再審原告所主張之事項，於前程序起訴書二、三、四、五、六、八、九
各點中一再指陳，經於前程序中詳予審酌並於判決理由中載明不採之理由在案，尚難
謂為「未經斟酌」，故本件並無行政訴訟法第二十八條第十款規定之適用。四、綜上
所陳，再審原告所指各節，顯無理由，求為駁回再審之訴等語。
　　理  由
按行政訴訟法第二十八條第一款之適用法規顯有錯誤，係指原判決所適用之法規與該
案應適用之現行法規相違背，或與解釋判例有所牴觸者而言，本院六十二年判字第六
一○號判例業予指明。另按本件再審原告認本院原判決適用法規顯有錯誤，無非以行
政院三十八年七月五日（三八）穗六字第五六二五號訓令，及財政部三十八年七月二
十日財錢穗字第一三二六號代電不能下達於江蘇省，該政令在江蘇省自當無效，乃原
判決以政令在全國各地發生效力為主要理由，其適用法規顯屬錯誤為論據。經查：一
、銀元及銀元兌換券發行辦法（以下簡稱銀元券發行辦法），係依動員戡亂時期臨時
條款所制定，經行政院於三十八年七月一日第七十二次會議決議，並經總統於三十八
年七月二日明令公布，刊登總統府公報，行政院並以三十八年七月五日（三八）穗六
財巳字第五六二五號訓令發布，且由財政部於三十八年七月二十日財錢穗字第一三二
六號代電明定收兌期限自三十八年七月二日起至同年九月一日截止，逾期不再收兌，
復經臺灣省政府三十八年七月七日參捌午電府綸乙字第三九四四三號代電轉知各機關
，當時各媒體並廣為報導，例如三十八年七月三日中央日報第一版業予報導在案，則
前開法令業已合法生效，已無可疑。至再審原告所稱前開收兌有關法令，因江蘇省業
已淪陷，無法下達而尚未生效，其無法前往兌換一節，查前開銀元券發行辦法業已於
臺灣地區公布而合法生效，已如前述，並無如再審原告所述法規尚未下達致未生效之
可言，則再審原告於前開辦法生效且逾其規定之兌換期限後，始在該法規原有效施行
之臺灣地區請求兌換，依該辦法自無從准許。原判決駁回再審原告之訴，適用法規並
無錯誤。二、再審原告主張本院未依行政訴訟法第二十二條調查再審被告所提之證據
及理由是否真實、能否成立。另本院未調查行政院穗六財巳養電：「由各地中央銀行
遵照實行」及財政部一三二六號代電：「將收兌情形隨時報部」之重要指示，有無切
實遵行；銀元及銀元兌換券尚未發行至各省中央銀行備用，如何辦理收兌；且再審被
告並未提出領取銀元兌換券及銀行輔幣券之領據、核定銀行兌換券之兌換地點之公告
、幣改公告後在江蘇省的收兌紀錄或報表、幣改政令下達江蘇省之文件影本等情，惟
再審原告於前程序起訴書第二、三、四、五、六、八、九各點中業已一再指陳，經於
前程序中詳予審酌並於原判決理由中載明不採之理由在案，尚難謂為「未經斟酌」，
故原判決並無行政訴訟法第二十八條第十款規定之適用。再審原告提起本件再審之訴
，並非有理由。三、原判決係以金圓券於三十八年七月二日幣制再行改革時，由金圓
券改發銀元兌換券，經公告限於同年九月一日前按金圓券五億元兌換銀元或銀元兌換
券一元，逾期作廢不再收兌，再審原告於逾金圓券兌換期始請求兌換，金圓券業已作
廢，駁回再審原告之起訴，其理由與主文之記載，經核並無何矛盾之處，再審原告認
為顯有矛盾，亦非有理。綜上所述，原判決並無本件再審原告所主張之再審理由，其
提起本件再審之訴請求廢棄原判決及撤銷一再訴願決定及原處分，為無理由，應予駁
回。
據上論結，本件再審之訴為無理由，爰依行政訴訟法第三十三條、民事訴訟法第五百
零二條第二項，判決如主文。
中    華    民    國     八十七      年     十一     月       六        日
                    行 政 法 院 第 四 庭
                                審 判 長 評  事      吳　　　仁
                                         評  事      高　啟　燦
                                         評  事      吳  錦  龍
                                         評  事      林  家  惠
                                         評  事      吳  明  鴻
右  正  本  證  明  與  原  本  無  異
                                         法院書記官  阮  桂  芬
中    華    民    國     八十七      年     十一     月       六        日
